【裁判字號】    88,重訴,73
【裁判日期】    921031
【裁判案由】    侵權行為損害賠償
【裁判全文】
臺灣屏東地方法院民事判決  八十八年度重訴字第七三號
    原      告  丙○○
    訴訟代理人  黃奉彬律師
    被      告  戊○○
    被      告  乙○○
    被      告  甲○○
    被      告  己○○
    訴訟代理人  丁○○○
    訴訟代理人  王炯棻律師
    右四人
    複代理  人  黃永隆律師
右當事人間請求侵權行為損害賠償事件，經本院刑事庭裁定移送，本院於民國九十二
年十月二十三日言詞辯論終結，判決如左：
    主      文
原告之訴及假執行之聲請均駁回。
訴訟費用由原告負擔。
    事實及理由
一、原告原於民國八十七年六月二日提起刑事附帶民事訴訟起訴，其訴之聲明第一項
    為：被告戊○○、乙○○、甲○○應給付原告新台幣（下同）一千一百三十四萬
    八千五百元，並自起訴狀繕本送達之翌日起至清償日止按年息百分之五計算之利
    息。嗣於九十一年八月十三日減縮為：被告戊○○、乙○○、甲○○應連帶給付
    原告七百一十三萬八千五百元，並自起訴狀繕本送達之翌日起至清償日止按年息
    百分之五計算之利息。核與民事訴訟法第二百五十五條第一項但書第三款規定相
    符；另原告對戊○○、甲○○、乙○○主張追加不當得利請求權，對己○○主張
    追加債務不履行請求權，按民事訴訟法第二百五十五條第一項但書第二款規定，
    請求之基礎事實同一者，原告得為訴之追加，是此訴之聲明減縮及追加基礎事實
    同一之請求權於法並無不符，合先敘明。
二、原告主張：坐落屏東縣內埔鄉○○段一二五二號 (重測前為屏東縣內埔鄉○○段
    五六八號)面積一０九二０點一三平方公尺，及同鄉○○段二號  (重測前為屏東
    縣內埔鄉○○段一五○號) 面積一二六三點五二平方公尺（下稱系爭土地），為
    原告與其他共有人共有，應有部分二十三分之四。其他共有人鍾穎夫、鍾濟夫、
    己○○、戊○○、鍾善夫、鍾子龍、邱鍾群華、雷鍾善華、鍾張有妹等九人，應
    有部分二十三分之十九於八十一年十一月間，被告戊○○明知原告之被繼承人鍾
    篤夫已死亡，竟盜刻其印章交由知情之被告甲○○，將該印章盜蓋於耕地三七五
    租約登記申請書及土地登記申請書上，提出於內埔鄉公所申請。嗣鍾穎夫等九人
    出售上開土地應有部分二十三分之十九，承租人並未行使優先承買權，依土地法
    第三十四條，原告具有共有人優先承買權，被告甲○○明知上情卻於渠等買賣契
    約書上註記查無耕地三七五租約登記等字章戳，被告戊○○、乙○○於登記申請
    書註記土地共有人確已放棄優先承買權等不實文字，於八十三年七月九日據以向
    地政機關辦理移轉登記完畢。另被告己○○早於六十八年六月七日將系爭土地應
    有部分賣給原告之父鍾篤夫及交給土地所有權狀，事後竟向地政機關謊報權狀遺
    失，申請新狀，再將其應有部分與被告戊○○等共有人轉賣訴外人洪潘寶珠。被
    告等人所為已構成刑事偽造文書及圖利罪責，業經本院以八十七年度訴字第三七
    七號刑事判決：戊○○行使偽造文書 (偽造鍾篤夫印章、耕地三七五租約終止申
    請書、出賣土地申請書) ，足生損害於公眾及他人，處有期徒刑陸月，乙○○行
    使從事業務之人，明知為不實之事項，而登載於其業務上作成之文書，足以生損
    害於公眾及他人，處有期徒刑陸月，如易科罰金，以參佰元折算壹日。甲○○依
    據法令從事公務之人員，對於主管之事務，直接圖利，處有期徒刑伍年貳月，褫
    奪公權伍年。己○○明知為不實之事項，而使公務員登載於職務上所掌之公文書
    ，足以生損害於公眾及他人者，處有期徒刑參月，如易科罰金，以參佰元折算壹
    日。緩刑貳年。嗣經台灣高等法院高雄分院以八十八年度上訴字第一五六四號判
    決：原判決關於甲○○、戊○○部分撤銷。甲○○依據法令從事公務之人員，對
    於非主管之事務，利用職權機會圖利，處有期徒刑伍年貳月，褫奪公權伍年。戊○○無罪（乙○○部分，因未上訴，已確定）。復經最高法院以八十九年台上字
    第六七六二號判決：原判決關於甲○○部分撤銷，發回台灣高等法院高雄分院。
    台灣高等法院高雄分院再以八十九年度上更一字第四○七號判決原判決關於甲○○部分撤銷。甲○○行使公務員明知不實之事項，而登載於職務上所掌之公文書
    ，足以生損害於公眾，處有期徒刑壹年貳月。以上被告等四人之刑事部分均告確
    定。查被告己○○明知其於六十八年六月七日已將系爭土地應有部分出售於原告
    之被繼承人鍾篤夫，竟於八十二年一月十日偽稱被竊為由，請知情之代書即被告
    乙○○向屏東縣潮州地政事務所補發所有權狀，交給乙○○辦理前開土地應有部
    分出售之移轉登記，有渠等買賣契約書及土地登記謄本可稽。因被告等之侵權行
    為，致原告對鍾穎夫等九人部分無法行使優先承買權，且被告己○○一物二賣，
    訴外人即買受人洪潘寶珠旋於八十七年二月九日又將上開應有部分二十三分之十
    九出售訴外人王榮賢，其間差價即為原告所受損害。亦即系爭土地鍾穎夫等九人
    以每一份（即二十三分之一）七十六萬八千五百元出售於洪潘寶珠，總價為一千
    四百六十萬一千五百元（依買賣雙方所自承價格每分地二百萬元計算，二十三分
    之二是一百五十七萬三千元，二十三分之十九共計一千四百六十萬一千五百元）
    。另一承租人洪長華實際只拿到補償三百四十萬元，洪秋榮與洪寶珠抵銷三百四
    十萬元，故此佃農補償金僅六百八十萬元，被告等偽稱是七百五十四萬元，係剋
    扣七十四萬元私吞入己，依此計算，被告戊○○、乙○○、甲○○三人之不當得
    利為七百一十三萬八千五百元，被告等該項取得，係以侵害原告優先承買權獲得
    ，且均無法律上原因，被告等三人之侵權行為致原告所受損害亦為此數。被告己○○前已收受原告之父鍾篤夫之價款，又以一百五十三萬七千元出售其應有部分
    二十三分之二於洪潘寶珠，該款項為原告所受損害，被告己○○應對原告負賠償
    責任等語。於本院聲明：（一）被告戊○○、乙○○、甲○○應連帶給付原告七
    百一十三萬八千五百元，並自起訴狀繕本送達之翌日起至清償日止按年息百分之
    五計算之利息。（二）被告己○○應給付原告一百五十三萬七千元，並自訴狀繕
    本送達之翌日起至清償日止按年息百分之五計算之利息。（三）前二項請求原告
    願供擔保，請准宣告得為假執行。
三、被告則以：（一）被告戊○○、乙○○、甲○○三人並無侵權行為及不當得利，
    縱或被告三人確有偽造文書之行為，亦未生損失於原告，因被告等人並未移轉原
    告之應有部分，原告對土地之權利始終存在，僅係與洪潘寶珠共有，何來損失可
    言。而原告為系爭土地之共有人，依土地法第三十四條之一有優先承買權；但因
    系爭土地出租與佃農，承租人依土地法第一百零四條之規定，也有優先購買權，
    次按土地法第一百零四條之優先購買權具有對物之性質，依最高法院六十八年第
    五次民事庭總會議「承租人此項優先購買權，優先於同法第三十四條之一第四項
    所規定之他共有人優先承購權」，故原告之優先權自然應被排除，故原告主張其
    優先承購權受侵害云云，自無可採。另被告己○○與原告之被及繼承人鍾篤夫之
    買賣即令有效存在，但該買賣係發生於六十八年六月七日，迄今已逾請求履行契
    約之十五年時效期間，原告自無請求移轉土地持分之權利，被告己○○另將應有
    部分出售與他人，自不生損害於原告。又原告並未證明其有能力向他共有人購買
    共有土地，何足以認為其有轉售土地之價差上之損失？（二）本件係刑事附帶民
    事訴訟，而被告戊○○經刑事案件判決無罪確定，依刑事訴訟法第五百零三條之
    規定，自應以判決駁回原告之訴。（三）按刑事訴訟法第五百條規定「附帶民事
    訴訟之判決應以刑事判斷所認定之事實為據」，本件依台灣高等法院八十九年度
    上更（一）字第四○七號刑事判決認定之事實「按耕地出買或出典時，承租人有
    優先承受之權」，耕地三七五減租條例十五條第一項定有明文，且其優先承受權
    並優於土地法第三十四條之一第四項之共有人優先承買權，因此，本件之土地實
    際既由承租人洪秋榮出資買受，且另一承租人洪長華談妥放棄承租之補償，雖因
    形式上登記於非承租人洪潘寶珠名下，但究難謂此對於承租人洪秋榮及洪長華損
    害；至於本件雖有共有人丙○○存在，但如前所述，三七五租約承租人之優先承
    買權本即優於土地共有人之優先承買權，本件既實際上由承租人洪秋榮買受，則
    原告並無從實現其優先承買權之機會可言。（四）次按侵權行為損害賠償之請求
    權時效為知悉起二年，民法第一百九十七條定明文。本件如原告自承，其早於八
    十三年七月知悉土地出售與洪潘寶珠，原告若有損害，早於八十三年七月即已知
    悉，但其遲至八十七年六月三日才提起本件請求，早逾二年之期間，被告自得主
    張時效抗辯。（五）原告之應有部分未予變賣，有予以保留，並和土地所有人洪
    潘寶珠共有，只是土地買賣過程未知會鍾篤夫之繼承人而有程序上的疏失，況且
    當時原告尚未辦理繼承，何來侵權損害。依耕地三七五減租條例規定，原告（即
    地主之一）並未具有土地優先承買權，何來損害其權益，況且佃農提存法院的購
    買土地價金比其他共有人高出甚多，且原告也到法院領取提存金，即默認買賣成
    立之行為，如認不服，應不予提領才具正當性等語作為抗辯。並聲明：求為判決
    如主文所示。
四、兩造不爭執之事實：系爭土地為原告與其他共有人共有，原告應有部分二十三分
    之四（原為原告之父鍾篤夫與其他共有人共有，嗣鍾篤夫於八十年十一月二十日
    死亡，八十二年十月間由原告辦妥繼承登記），其他共有人鍾穎夫、鍾濟夫、己○○、戊○○、鍾善夫、鍾子龍、邱鍾群華、雷鍾善華、鍾張有妹等九人，應有
    部分共計二十三分之十九。被告戊○○與其他共有人欲將系爭土地二十三分之十
    九持分出售予有耕地三七五租約之承租人洪秋榮（但欲登記在洪秋榮之妻洪潘寶
    珠名下），乃委由代書即被告乙○○辦理，乙○○明知戊○○等人未通知原告是
    否願優先承買，竟於其所書寫之土地登記申請書上偽載優先承買權人確已放棄優
    先承買權之不實事項，並於八十三年六月三日向地政機關辦理移轉登記手續。又
    被告甲○○原為屏東縣內埔鄉公所民政課課員，承辦三七五租約業務，嗣於八十
    三年七月七日調任村幹事，已無辦理三七五租約業務，惟於當日原承辦人林志明
    出差請其代理職務時，明知系爭土地五六八地號土地訂有三七五租租約，並未終
    止，竟在其職務上所掌之土地所有權移轉契約書上，在內埔鄉公所內，虛偽蓋上
    「前開土地查明無訂立三七五租約」之戳章，而後持交不知情之被告乙○○之職
    員，憑以辦理所有權移轉登記手續，並於八十三年七月九日辦妥辦理所有權移轉
    登記手續予洪潘寶珠。其後被告等四人之刑責部分，經本院以八十七年度訴字第
    三七七號刑事判決：戊○○行使偽造文書 (偽造鍾篤夫印章、耕地三七五租約終
    止申請書、出賣土地申請書) ，足生損害於公眾及他人，處有期徒刑陸月，乙○○行使從事業務之人，明知為不實之事項，而登載於其業務上作成之文書，足以
    生損害於公眾及他人，處有期徒刑陸月，如易科罰金，以參佰元折算壹日。甲○○依據法令從事公務之人員，對於主管之事務，直接圖利，處有期徒刑伍年貳月
    ，褫奪公權伍年。己○○明知為不實之事項，而使公務員登載於職務上所掌之公
    文書，足以生損害於公眾及他人者，處有期徒刑參月，如易科罰金，以參佰元折
    算壹日。緩刑貳年。嗣經台灣高等法院高雄分院以八十八年度上訴字第一五六四
    號判決：原判決關於甲○○、戊○○部分撤銷。甲○○依據法令從事公務之人員
    ，對於非主管之事務，利用職權機會圖利，處有期徒刑伍年貳月，褫奪公權伍年
    。戊○○無罪（乙○○部分，因未上訴，已確定）。復經最高法院以八十九年台
    上字第六七六二號判決：原判決關於甲○○部分撤銷，發回台灣高等法院高雄分
    院。台灣高等法院高雄分院再以八十九年度上更一字第四○七號判決原判決關於
    甲○○部分撤銷。甲○○行使公務員明知不實之事項，而登載於職務上所掌之公
    文書，足以生損害於公眾，處有期徒刑壹年貳月。以上被告等四人之刑事部分均
    告確定之事實，有原告提出之系爭土地登記謄本二份、本院上開刑事判決影本一
    份附卷可稽及本院依職權函調之上開最高法院、台灣高等法院高雄分院刑事判決
    正本各一份在卷可憑，並為兩造所不爭執，堪信為真實。
五、兩造爭執之事項：
（一）土地共有人之優先承買權與耕地三七五減租條例中承租人之優先承買權競合時
      ，何者優先適用？
（二）被告乙○○代辦系爭土地所有權移轉登記事宜，明知前開土地為共有之狀態，
      卻利用事務所人員不知情而持往地政機關辦理土地所有權移轉登記，於登記申
      請書上載「優先承買權人確已放棄優先承買權，如有不實，出買人願負法律責
      任」等語，是否造成原告優先承買權受損？
（三）被告甲○○明知系爭土地五六八地號土地訂有三七五租租約，並未終止，竟在
      其職務上所掌之土地所有權移轉契約書上，在內埔鄉公所內，虛偽蓋上「前開
      土地查明無訂立三七五租約」之戳章，並於八十三年七月九日辦妥辦理所有權
      移轉登記手續予洪潘寶珠，是否亦造成原告優先承買權受損？
（四）被告戊○○有無與被告乙○○共同偽造原告之父鍾篤夫印章，蓋在耕地三七五
      租約終止申請書、出賣土地申請書上而侵及原告權利，進而應負共同侵權行為
      責任？
（五）被告己○○部分有無債務不履行罹於十五年時效及侵權行為罹於二年時效？
六、茲就上開爭執事項，分論如后：
（一）按土地法第三十四條之一第四項所定之共有人優先承購權，僅有債權之效力，
      非如同法第一百零四條所定之優先購買權及耕地三七五減租條例第十五條第一
      項規定之優先承受權，具有相對的物權之效力。出租耕地之共有人依土地法第
      三十四條之一第四項規定行使優先承購權時，雖可簡化耕地之共有關係，惟耕
      地之所有與耕地之利用關係仍屬分離。而承租人依耕地三七五減租條例第十五
      條第一項規定行使優先承受權時，則可使耕地之所有與耕地之利用關係合一，
      俾盡經濟上之效用，並杜紛爭。故承租人此項優先承受權，應優先於共有人之
      優先承購權（參見最高法院九十二年度台上字第三九六號判決）。次按土地法
      第一百零四條僅規定基地出賣時，承租人有依同樣條件優購買之權，並未限制
      承租人對於共有之基地必其共有人全部出售時始得主張優先購買之權，果係如
      此，則基地共有人將其應有部分分別或先後出售時，承租人將無法獲得基地所
      有權，有違土地法第一百零四條之意旨。故出租之共有基地共有人之一出售其
      應有部分時，基地承租人有依同樣條件優先購買之權，承租人此項優先購買權
      ，且優先於同法第三十四條之一第四項所規定之他共有人優先承購權（參見最
      高法院六十八年度第五次民事庭庭推總會議決議）。揆諸上開判決及決議，可
      見土地共有人之優先承買權與耕地三七五減租條例中承租人之優先承買權競合
      時，應優先適用耕地三七五減租條例之規定即承租人有優先於共有人之優先承
      買權。
（二）查被告乙○○受託為系爭土地共有人等辦理前開土地買買移轉登記事宜，明知
      前開土地為共有之狀態，卻利用事務所人員不知情而持往地政機關辦理土地所
      有權移轉登記，於登記申請書上載「優先承買權人確已放棄優先承買權，如有
      不實，出買人願負法律責任」等語，致原告未受通知其得行使優先承買權而受
      侵害。被告乙○○雖否認有業務上登載不實之犯行，辯稱：「因前開土地之共
      有人  (除鍾篤夫外)將該土地售予洪秋榮，伊乃為該等共有人辦理土地所有權
      移轉登記，登記時持分尚未辦理繼承登記，故伊所辦理之前開土地出售部分不
      包括鍾篤夫持分部分，至於土地登記申請書上所載『優先承買權人確已放棄優
      先承買權，如有不實，出買人願負法律責任』等語，係事務所小姐送件時被要
      求補填，非伊所填載，且共有人之優先承買權依土地法第三十四條之一僅有債
      權效力，僅有損害賠償問題，而承租人之優先承買權依土地法第一百零四條規
      定則有對物之效力，故前開土地登記申請書所載之優先承買權，是針對三七五
      租約之承租人而言云云」。經查：被告乙○○供承其確有承辦前開土地共有人
      (除原告之父鍾篤夫應有部分外)將該等土地售予洪潘寶珠之所有權移轉登記事
      宜，該土地登記申請書係被告乙○○代為製作填載，至於被告辯稱該登記申請
      書備註欄所載「優先承買權人確已放棄優先承買權，如有不實，出買人願負法
      律責任」等字，係其事務所人員不知情，而應地政機關之要求填載，縱係屬實
      ，被告乙○○係從事代書業務之人，明知依土地法第三十四條之一第四項規定
      ，共有人出賣其應有部分時，他共有人得以同一價格優先承買，被告乙○○明
      知共有人並未放棄優先承買權，竟交由其事務所人員持該土地登記申請書前往
      地政機關辦理所有權移轉登記，其事務所人員自會以為該土地之優先承買權人
      業已放棄該優先承買權而予以填載，是被告乙○○顯係利用事務所人員不知情
      而持往辦理土地所有權移轉登記。又該備註欄並未註明所謂優先承買權人係前
      開土地之共有人或承租人，而依土地法及耕地三七五減租條例之規定，土地共
      有人及承租人均有優先購買權，則該備註欄所指即無共有人、承租人之分，亦
      無所謂債權效力、物權效力之別。本院八十七年度訴字第三七七號刑事判決亦
      同此認定，且判處被告有罪確定在案，業如上述，並經本院調閱該刑案卷宗查
      明無訛，被告乙○○所辯，實無足採。
（三）另查被告甲○○明知系爭土地訂有耕地三七五租約，並未終止，於鍾穎夫等人
      前開土地之土地買賣過程中，向屏東縣內埔鄉公所申請查明是否有有三七五租
      約時，本不得為「無三七五租約」之記載，其竟於八十三年七月七日當日，利
      用原承辦人員林志財出差，而請其代理職務時，在其職務上掌之土地買賣所有
      權移轉登記契約書二份上 (其中一份係由共有人鍾子龍、鍾張有妹、己○○、
      鍾濟夫、邱鍾群華與洪潘寶珠簽訂；另一份由中有人鍾善夫、鍾善華、鍾穎夫
      、戊○○與洪潘寶珠簽訂) ，在屏東縣內埔鄉公所內，接續虛偽蓋上「前開土
      地查明無訂立三七五租約」之戳章，而後交代不知情之乙○○代書之職員，憑
      以辦理所有權移轉登記手續，並於八十三年七月九日辦妥所有權移轉登記予洪
      潘寶珠，足生損害於屏東縣內埔鄉公所對於前開土地上有耕地三七五租約資料
      之正確性及地政機關對於地籍管理之正確性，被告甲○○對於上開事實，未加
      爭執，且在台灣高等法院高雄分院八十九年度上更（一）字第四○七號刑事審
      理中坦承不諱，該院並因此判處有罪確定在案，亦如前述。
（四）承上所述，被告乙○○、甲○○雖然各有如上之不法行為；惟應進而審究者為
      是否造成原告優先承買權受損，仍應再判斷其間有無直接因果關係？經查（１
      ）依據卷附台灣屏東地方法院檢察署檢察官起訴書八十五年度偵字第一九一八
      號起訴書、本院八十七年度訴字第三七七號刑事判決、台灣高等法院高雄分院
      八十八年度上訴字第一五六四號刑事判決及八十九年度上更（一）字第四０七
      號刑事判決之事實認定，均認為該爭土地係出售予洪秋榮 (但欲登記在洪潘寶
      珠名下) ，洪秋榮在台灣高等法院高雄分院八十八年度上訴字第一五六四號審
      理中，於八十九年四月十日出庭作證證稱「我是先買二十三分之十九之土地，
      後來在二十三分之四之部分鍾篤夫不賣我，我不想買」（見被告九十一年八月
      二日答辯狀所附筆錄影本）。次據原告自陳另一承租人洪長華拿到補償三四０
      萬元，洪秋榮係與洪潘寶珠抵銷三四０萬元等情及據證人洪木信到庭證稱：「
      洪秋榮是我父親、洪潘寶珠是我母親。我父親和被告戊○○有佃農關係。地是
      我母親委託我全權處理。因為地是母親在耕作，佃農的租約名義人是父親洪秋
      榮，實際耕作的人是我母親。」「二千多萬是我去借支票其中大概有柒佰萬是
      我借的，我母親有拿土地向代書抵押借款壹仟多萬，但土地是登記母親。因為
      我不在屏東，所以沒有登記給我。」等語以觀，則依一般社會型態，夫妻之財
      產狀況並不一定會有明顯區分，尤其在較年長一輩的人身上更為明顯，以洪秋
      榮，洪潘寶珠之狀況言，洪秋榮之耕地承租權係由其父洪阿牛與鍾東官間之耕
      地三七五租約而來，其雖為租約上之承租人，但實際有從事耕作者為其妻洪潘
      寶珠，在此情況，並不能即斷然認定因契約之承租人為洪秋榮而其妻因非契約
      上之承租人即不得耕作或認定洪秋榮有轉租予洪潘寶珠或洪潘寶珠為其所僱傭
      。又補償金是土地出租人終止租約所補償承租人放棄耕作權 (耕地三七五減租
      條例第十七條) 。並非承租人須放棄優先承買權才給與。是故，承租人洪秋榮
      所承租之耕地由洪秋榮之妻與地主簽立之土地買賣契約，洪秋榮應為實際之買
      受人，而系爭土地登記其妻洪潘寶珠名下。至於系爭土地買賣過戶，在程序上
      ，地政機關必通知耕地承租人洪秋榮及洪長華該買賣之相關事宜並請為主張優
      先承買權或拋棄優先承買權之聲明後方可辦理土地買賣過戶，洪秋榮在此情況
      下不得不配合辦理，然就上情觀之，洪秋榮既是系爭土地之實際買受人，足見
      其並無拋棄其系爭土地之優先承買權。按土地法第三十四條之一土地共有人有
      優先承買權，然系爭土地出租與佃農，承租人依土地法第一百零四條之規定，
      也有優先購買權，而耕地三七五減租條例第十五條第一項之優先購買權具有對
      物之性質，參酌上開最高法院六十八年第五次民事庭總會議及九十二年度台上
      字第三九六號判決，原告之優先權本次於耕地承租人，原告並未有優先承買權
      受侵害之情事。從而，自不能令被告乙○○、甲○○負其侵權行為損害賠償責
      任。
（五）至於被告戊○○部分：被告戊○○已否認有何侵權行為，且其刑事部分業經台
      灣高等高雄分院八十八年上訴第一五六四號判決無罪，卷附之該判決內載理由
      認定係被告甲○○自行盜刻盜蓋「鍾篤夫印章印文」以及其僅出售系爭土地應
      有部分，並無證據足證戊○○有共同盜刻印章偽造文書犯行云云，是故，被告
      戊○○自無侵權行為可言，無從令負侵權行為損害賠償責任。
（六）次按民法第一百七十九條規定之不當得利，係指無法律上之原因而受利益，致
      他人受損害，應返還其利益，雖有法律上之原因，而其後已不存在者亦同而言
      。經查本件被告戊○○既係基於買賣行為出售其系爭土地之應有部分，顯非無
      法律上之原因而受利益，而原告之應有部分二十三分之四並未出售予洪潘寶珠
      ，並未受何損害。又原告亦未能舉證證明被告乙○○、甲○○、戊○○有何不
      法之利得，從而，原告主張上開被告三人不當得利，應返還其利益予原告，於
      法即屬無據。
（七）被告己○○部分：（１）被告己○○已自認將系爭土地應有部分賣給洪潘寶珠
      ；惟否認先前曾將系爭土地應有部分賣給原告之父鍾篤夫，造成一物二賣，但
      查被告己○○之妻丁○○○已於台灣屏東地方法院檢察署檢察官偵查中證稱：
      六十八年間，土地要辦理繼承登記，順便將我先生應有部分賣予告訴人之父鍾
      篤夫，故繼承人之所有權狀都交代書辦理‧‧‧」等語（見偵卷一四六頁反面
      ）。次查當時承辦繼承登記代書謝義雄亦在偵查中證稱：「他們兄弟繼承事宜
      由我辦的，辦好後向地政所領到新的權狀，便放在我這裡，事後由鍾篤夫拿回
      去」等語（見偵卷一七四頁）。又原告主張被告己○○明知其於六十八年六月
      七日已將系爭土地應有部分售予原告之父鍾篤夫，並將土地所有權狀交給鍾篤
      夫保管，並未遺失，其竟向地政機關謊報遺失，申請補發，再將系爭土地應有
      持分轉賣洪潘寶珠之事實，其因偽造文書等刑責，業經本院以八十七年度訴字
      第三七七號判處有罪確定在案，且該判決內容認定之事實，亦與原告之主張相
      符，堪認原告之主張為真實。基上所述，被告確有一物二賣之行為，被告應負
      債務不履行之責任。（２）但應審究者，為債務不履行是否已罹於時效而消滅
      ？按民法第一百二十五條之規定請求權因十五年間不行使而消滅。本件原告雖
      主張其於提出刑事告訴狀前（八十三年三月十五日）曾存證信函催告被告己○○出面處理，應認時效已經中斷云云，惟查被告已否認收受存證信函，縱或證
      明被告已有收受，但僅能證明有通知之事實，仍不足以證明被告曾認諾履行，
      難謂時效已經中斷。查被告己○○與原告之父鍾篤夫間之買賣契約成立於六十
      八年六月七日，迄至八十三年六月七日，其債務不履行損害賠償請求權時效已
      逾十五年而消滅，被告執此抗辯，為有理由。（３）次按民法第一百九十七條
      第一項規定，因侵權行為所生損害賠償請求權，自請求權人知有損害及賠償義
      務人時起，二年間不行使而消滅。本件原告另主張被告己○○之上開偽造文書
      犯行經檢察官於八十七年五月一日起訴，原告始知有損害及賠償義務人，原告
      於八十七年六月三日提起本件附民起訴，尚未逾二年時效云云，惟按關於侵權
      行為損害賠償請求權之消滅時效，應以請求權人實際知悉損害及賠償義務人時
      起算，非以知悉賠償義務人因侵權行為所構成之犯罪行為經檢察官起訴，或法
      院判決有罪為準（參見最高法院七十二年度台上字第七三八號判例）。查原告
      係於八十五年三月十五日向台灣屏東地方法院檢察署對被告己○○等提起告訴
      ，有卷附之該署八十五年度偵字第一九一八號偵卷可稽，又據原告之告訴狀所
      陳及其所附屏東縣土地登記簿影本、出賣土地申請書影本、耕地三七五租約變
      更登記申請書影本等資料以觀，已足明證原告最遲於八十五年三月十五日即已
      知其權利受侵害，並知應為賠償義務之人，揆諸上開判例意旨，本件自八十五
      年三月十五日起算二年之消滅時效應至八十七年三月十五日屆滿。被告遲至八
      十七年六月三日提起刑事附帶民事起訴，其侵權行為損害賠償請求權時效顯已
      逾二年而罹於時效。被告執此抗辯，亦有理由。
七、末查訴外人洪潘寶珠另案對被告乙○○、甲○○、戊○○等人向本院刑事庭提起
    、詐欺、背信等罪自訴案件，其主要爭執為其所購買者為系爭土地所有權全部，
    非應有部分二十三分之十九，且主要針對其與本案之其他被告間有無受詐欺之糾
    紛，與本件爭執原告有無優先承買權及其優先承買權是否受侵害等事實，並無關
    連，原告聲請應待該案審判結果，再行為本件之審理，本院認無必要，併予說明
    。
八、綜上所述，原告本於侵權行為及不當得利之法律關係，訴請被告戊○○、乙○○
    、甲○○應連帶給付原告七百一十三萬八千五百元，並自起訴狀繕本送達之翌日
    起至清償日止按年息百分之五計算之利息，並基於債務不履行及侵權行為之法律
    關係，訴請被告己○○應給付原告新台幣一百五十三萬七千元，並自訴狀繕本送
    達之翌日起至清償日止按年息百分之五計算之利息，均無理由，應予駁回。又原
    告之訴既經駁回，其假執行宣告之聲請即失依附，應併予駁回。
九、本件事證已經明確，兩造其餘之攻擊、防禦及舉證，並不影響本判決之基礎，爰
    不逐一審酌，附此敘明。
十、結論：原告之訴為無理由，依民事訴訟法第七十八條，判決如主文。
中      華      民      國    九十二    年      十    月     三十一     日
                                        臺灣屏東地方法院民事第二庭
~B法      官  胡晏彰
右為正本，係照原本作成。
如對本判決上訴，須於判決送達後廿日內向本院提出上訴狀。
~B法院書記官  謝天祥
中      華      民      國    九十二    年      十      月    三十一    日


司法院資訊處製作；財團法人民間司法改革基金會備份。
